---
title: "Analyse des accidents mortels à vélo"
subtitle: "Métropole Nice Côte d'Azur, 2005–2024"
author: "Thelma Panaïotis"
date: today
format:
  html:
    toc: true
    toc-depth: 3
    code-fold: true
    embed-resources: true
    theme: cosmo
lang: fr
execute:
  cache: true
  warning: false
---

```{r}
#| label: setup
#| message: false
#| warning: false
#| echo: false
#| cache: false

library(tidyverse)
library(here)
library(gt)
library(leaflet)
library(patchwork)

# Chargement des données
caract_velo      <- readRDS(here("data", "03.caracteristiques_velo_clean.rds"))
usagers_velo     <- readRDS(here("data", "03.usagers_velo_clean.rds"))
vehicules_velo   <- readRDS(here("data", "03.vehicules_velo_clean.rds"))
lieux_velo       <- readRDS(here("data", "03.lieux_velo_clean.rds"))
config_accidents <- readRDS(here("data", "03.config_accidents.rds"))

# Périmètre géographique (dynamique)
communes   <- read_csv(here("data-raw", "communes.csv"), show_col_types = FALSE)
n_communes <- nrow(communes)
perimetre  <- paste0(
  n_communes, " communes de la Métropole Nice Côte d'Azur ",
  "(", paste(sort(communes$nom_commune), collapse = ", "), ")"
)

# Palette (cohérence avec exploration.qmd)
col_navy   <- "#0A3D62"
col_teal   <- "#00A896"
col_orange <- "#F17D52"
col_muted  <- "#5A8AAD"

theme_set(theme_minimal(base_size = 12))
```

## Introduction

**Périmètre :** `r perimetre`, période 2005–2024.

::: {.callout-important}
## Données d'identité

La BAAC ne contient **aucun nom ni prénom** des victimes. Les informations d'identité
proviennent exclusivement de sources externes (presse, archives). Les fiches
individuelles en section 4 constituent un document de travail évolutif, alimenté
au fil des recherches.
:::

```{r}
#| label: vue-ensemble

# Table de base : cyclistes décédés avec contexte complet
deces <- usagers_velo |>
  filter(grav == 2) |>
  left_join(caract_velo, by = "Num_Acc") |>
  left_join(
    config_accidents |> select(Num_Acc, configuration, n_total),
    by = "Num_Acc"
  ) |>
  left_join(lieux_velo, by = "Num_Acc") |>
  left_join(communes, by = c("com" = "code_insee")) |>   # ← ajout
  mutate(
    age       = an - an_nais,
    age       = if_else(age < 0 | age > 110, NA_real_, age),
    adr       = iconv(adr, from = "latin1", to = "UTF-8"),
    adr       = if_else(is.na(adr), "", adr),
    velo_seul = configuration == "Vélo seul"
  ) |> 
  arrange(desc(an), desc(mois), desc(jour))

n_accidents_mortels <- n_distinct(deces$Num_Acc)
n_tues              <- nrow(deces)
n_velo_seul         <- sum(deces$velo_seul, na.rm = TRUE)
```

Entre 2005 et 2024, **`r n_accidents_mortels` accidents mortels** impliquant un vélo
ont été enregistrés sur les `r n_communes` communes de la Métropole Nice Côte d'Azur,
causant **`r n_tues` décès de cyclistes**, dont **`r n_velo_seul` en accidents
"vélo seul"** (sans tiers impliqué).

---

# 1. Vue d'ensemble des accidents mortels

## Tableau récapitulatif

```{r}
#| label: tableau-recap

deces |>
  mutate(date = paste(jour, mois, an, sep = "/")) |>
  select(Num_Acc, date, hrmn, nom_commune, adr, configuration, sexe_label, age) |>
  arrange(Num_Acc) |>
  gt() |>
  tab_header(
    title    = "Accidents mortels à vélo — Métropole Nice Côte d'Azur",
    subtitle = "2005–2024 · Source : BAAC"
  ) |>
  cols_label(
    Num_Acc       = "N° Accident",
    date          = "Date",
    hrmn          = "Heure",
    nom_commune   = "Commune",
    adr           = "Adresse",
    configuration = "Configuration",
    sexe_label    = "Sexe",
    age           = "Âge"
  ) |>
  tab_style(
    style     = cell_fill(color = "#fde8e8"),
    locations = cells_body(rows = configuration == "Vélo seul")
  ) |>
  tab_footnote("Lignes surlignées = accidents sans tiers (vélo seul).")
```

## Cartographie (2019–2024)

```{r}
#| label: carte

deces_geo <- deces |>
  filter(!is.na(lat), !is.na(long), lat != 0, long != 0)

if (nrow(deces_geo) > 0) {
  leaflet(deces_geo) |>
    addTiles() |>
    addCircleMarkers(
      lng         = ~long,
      lat         = ~lat,
      radius      = 8,
      color       = ~if_else(velo_seul, col_orange, col_navy),
      stroke      = TRUE,
      weight      = 2,
      fillOpacity = 0.8,
      popup = ~paste0(
        "<b>Commune :</b> ", com, "<br>",
        "<b>Année :</b> ", an, "<br>",
        "<b>Date :</b> ", jour, "/", mois, "<br>",
        "<b>Heure :</b> ", hrmn, "<br>",
        "<b>Configuration :</b> ", configuration, "<br>",
        "<b>Adresse :</b> ", adr, "<br>",
        "<b>Sexe :</b> ", sexe_label,
        " | <b>Âge :</b> ",
        if_else(is.na(age), "?", as.character(round(age))), " ans"
      )
    ) |>
    addLegend(
      position = "bottomright",
      colors   = c(col_navy, col_orange),
      labels   = c("Avec tiers", "Vélo seul"),
      title    = "Configuration"
    )
} else {
  cat("Pas de coordonnées GPS disponibles (données géolocalisées uniquement à partir de 2019).\n")
}
```

---

# 2. Caractéristiques des accidents mortels

## Configuration et évolution

```{r}
#| label: config-mortels

deces |>
  count(configuration, sort = TRUE) |>
  mutate(configuration = fct_reorder(configuration, n)) |>
  ggplot(aes(x = configuration, y = n)) +
  geom_col(fill = col_navy, alpha = 0.8) +
  coord_flip() +
  labs(
    title = "Accidents mortels par configuration",
    x     = NULL,
    y     = "Nombre de décès"
  )
```

```{r}
#| label: evolution-mortels

deces |>
  count(an) |>
  ggplot(aes(x = an, y = n)) +
  geom_col(fill = col_teal, alpha = 0.8) +
  scale_x_continuous(breaks = seq(2005, 2024, 2)) +
  labs(
    title = "Nombre de décès par année",
    x     = NULL,
    y     = "Nombre de décès"
  )
```

## Profil des victimes

```{r}
#| label: profil-victimes

p_sexe <- deces |>
  count(sexe_label) |>
  ggplot(aes(x = sexe_label, y = n)) +
  geom_col(fill = col_navy, alpha = 0.8) +
  labs(title = "Sexe", x = NULL, y = "Nombre") +
  theme(plot.title = element_text(size = 11))

p_age <- deces |>
  filter(!is.na(age)) |>
  ggplot(aes(x = age)) +
  geom_histogram(binwidth = 10, fill = col_teal, alpha = 0.8, colour = "white") +
  labs(title = "Âge", x = "Âge", y = "Nombre") +
  theme(plot.title = element_text(size = 11))

p_sexe + p_age
```

## Circonstances

```{r}
#| label: luminosite-mortels

deces |>
  count(lum_label) |>
  mutate(lum_label = fct_reorder(lum_label, n, .desc = TRUE)) |>
  ggplot(aes(x = lum_label, y = n)) +
  geom_col(fill = col_navy, alpha = 0.8) +
  coord_flip() +
  labs(
    title = "Conditions de luminosité lors des accidents mortels",
    x     = NULL,
    y     = "Nombre de décès"
  )
```

```{r}
#| label: heure-mortels

deces |>
  filter(!is.na(hrmn), str_detect(hrmn, "^\\d{2}:\\d{2}$")) |>
  mutate(heure = as.integer(substr(hrmn, 1, 2))) |>
  count(heure) |>
  ggplot(aes(x = heure, y = n)) +
  geom_col(fill = col_teal, alpha = 0.8) +
  scale_x_continuous(breaks = seq(0, 23, 2)) +
  labs(
    title = "Accidents mortels par heure de la journée",
    x     = "Heure",
    y     = "Nombre de décès"
  )
```

---

# 3. Focus : accidents mortels "vélo seul"

Sur les `r n_tues` cyclistes décédés dans la Métropole Nice Côte d'Azur,
**`r n_velo_seul` sont morts dans un accident sans tiers**
(`r round(n_velo_seul / n_tues * 100)`% des décès). Cette proportion est
significativement supérieure à la part des accidents "vélo seul" dans l'ensemble
des accidents, ce qui mérite une attention particulière.

```{r}
#| label: donnees-velo-seul

# Sous-table pour les analyses "vélo seul"
deces_vs <- deces |>
  filter(velo_seul) |>
  left_join(
    vehicules_velo |> select(Num_Acc, num_veh, obs),
    by = c("Num_Acc", "num_veh")
  )
```

## Profil des victimes

```{r}
#| label: profil-velo-seul

p1 <- deces_vs |>
  count(sexe_label) |>
  ggplot(aes(x = sexe_label, y = n)) +
  geom_col(fill = col_navy, alpha = 0.8) +
  labs(title = "Sexe", x = NULL, y = "Nombre") +
  theme(plot.title = element_text(size = 11))

p2 <- deces_vs |>
  filter(!is.na(age)) |>
  ggplot(aes(x = age)) +
  geom_histogram(binwidth = 10, fill = col_teal, alpha = 0.8, colour = "white") +
  labs(title = "Âge", x = "Âge", y = "Nombre") +
  theme(plot.title = element_text(size = 11))

p1 + p2
```

## Conditions d'éclairage et météo

```{r}
#| label: conditions-velo-seul

p1 <- deces_vs |>
  count(lum_label) |>
  mutate(lum_label = fct_reorder(lum_label, n, .desc = TRUE)) |>
  ggplot(aes(x = lum_label, y = n)) +
  geom_col(fill = col_navy, alpha = 0.8) +
  coord_flip() +
  labs(title = "Luminosité", x = NULL, y = "Nombre") +
  theme(plot.title = element_text(size = 11))

p2 <- deces_vs |>
  count(atm_label) |>
  mutate(atm_label = fct_reorder(atm_label, n, .desc = TRUE)) |>
  ggplot(aes(x = atm_label, y = n)) +
  geom_col(fill = col_teal, alpha = 0.8) +
  coord_flip() +
  labs(title = "Conditions atmosphériques", x = NULL, y = "Nombre") +
  theme(plot.title = element_text(size = 11))

p1 + p2
```

## Infrastructure et type de voie

```{r}
#| label: infrastructure-velo-seul

deces_vs |>
  mutate(
    catr_label = case_when(
      catr == 1 ~ "Autoroute",
      catr == 2 ~ "Route nationale",
      catr == 3 ~ "Route départementale",
      catr == 4 ~ "Voie communale",
      catr == 5 ~ "Hors réseau public",
      catr == 6 ~ "Parking",
      catr == 7 ~ "Métropole urbaine",
      catr == 9 ~ "Autre",
      TRUE      ~ "Non renseigné"
    )
  ) |>
  count(catr_label) |>
  mutate(catr_label = fct_reorder(catr_label, n, .desc = TRUE)) |>
  ggplot(aes(x = catr_label, y = n)) +
  geom_col(fill = col_navy, alpha = 0.8) +
  coord_flip() +
  labs(title = "Type de voie", x = NULL, y = "Nombre")
```

```{r}
#| label: infrastructure-details

deces_vs |>
  mutate(
    vosp_label = case_when(
      vosp == 0 | is.na(vosp) ~ "Pas de voie réservée",
      vosp == 1               ~ "Piste cyclable",
      vosp == 2               ~ "Bande cyclable",
      vosp == 3               ~ "Voie réservée",
      TRUE                    ~ "Non renseigné"
    ),
    surf_label = case_when(
      surf == 1 ~ "Normale",
      surf == 2 ~ "Mouillée",
      surf == 3 ~ "Flaques",
      surf == 4 ~ "Inondée",
      surf == 5 ~ "Enneigée",
      surf == 6 ~ "Boue",
      surf == 7 ~ "Verglacée",
      surf == 8 ~ "Corps gras",
      surf == 9 ~ "Autre",
      TRUE      ~ "Non renseigné"
    )
  ) |>
  select(Num_Acc, vosp_label, surf_label) |>
  gt() |>
  tab_header(title = "Infrastructure et surface — accidents vélo seul") |>
  cols_label(
    Num_Acc    = "N° Accident",
    vosp_label = "Voie réservée",
    surf_label = "État surface"
  )
```

## Obstacle heurté

```{r}
#| label: obstacle-velo-seul

deces_vs |>
  mutate(
    obs_label = case_when(
      obs == 0 | is.na(obs) ~ "Sans objet",
      obs == 1  ~ "Véhicule en stationnement",
      obs == 2  ~ "Arbre",
      obs == 3  ~ "Glissière métallique",
      obs == 4  ~ "Glissière béton",
      obs == 5  ~ "Autre glissière",
      obs == 6  ~ "Bâtiment/mur/pile",
      obs == 7  ~ "Signalisation",
      obs == 8  ~ "Poteau",
      obs == 9  ~ "Mobilier urbain",
      obs == 10 ~ "Parapet",
      obs == 11 ~ "Ilot/refuge/borne",
      obs == 12 ~ "Bordure trottoir",
      obs == 13 ~ "Fossé/talus",
      obs == 14 ~ "Autre obstacle chaussée",
      obs == 15 ~ "Autre obstacle trottoir",
      obs == 16 ~ "Sortie chaussée sans obstacle",
      obs == 17 ~ "Buse/aqueduc",
      TRUE      ~ "Non renseigné"
    )
  ) |>
  count(obs_label) |>
  mutate(obs_label = fct_reorder(obs_label, n, .desc = TRUE)) |>
  ggplot(aes(x = obs_label, y = n)) +
  geom_col(fill = col_teal, alpha = 0.8) +
  coord_flip() +
  labs(title = "Obstacle fixe heurté", x = NULL, y = "Nombre")
```

::: {.callout-warning}
## Hypothèses à investiguer

Les accidents "vélo seul" peuvent résulter de :

- **Problèmes d'infrastructure** : nid de poule, rail de tram, bordure, obstacle non signalé
- **Perte de contrôle** : descente, virage serré, vitesse excessive
- **Collision avec élément fixe** : poteau, arbre, mobilier urbain
- **Malaise médical** : arrêt cardiaque, syncope (notamment pour les victimes âgées)
- **Tiers non identifié** : le véhicule impliqué a pris la fuite et n'a pas été enregistré

La documentation presse et l'inspection terrain permettront de distinguer ces causes
et d'identifier les éventuelles responsabilités (infrastructure défaillante vs comportement).
:::

---

# 4. Fiches individuelles

Ces fiches sont alimentées manuellement au fil des recherches. Les champs BAAC sont
pré-remplis automatiquement ; les champs identité et sources sont à compléter dans
`fiches_manuelles` ci-dessous.

**Sources à consulter :**

- **Nice-Matin numérique** (~2010–2024) : abonnement ou accès médiathèque
- **Nice-Matin papier** (2005–2012) : médiathèque Louis Nucéra, fonds de presse locale
- **France 3 Côte d'Azur** : archives vidéo/web pour les cas médiatisés
- **Zotero** : référencer chaque article trouvé avec la clé de collection `nice-velo-deces`

```{r}
#| label: fiches-manuelles
#| echo: true

## ── À COMPLÉTER AU FIL DES RECHERCHES ──────────────────────────────────────
## statut_recherche : "Identifié" | "Partiellement identifié" | "Non trouvé" | "À investiguer"
fiches_manuelles <- tribble(
  ~Num_Acc,       ~prenom, ~nom_famille, ~statut_recherche,         ~sources_zotero,              ~notes,

  # Cas 1 — Aspremont, 12/06/2005, H, 26 ans, vélo vs voiture
  "200500039455", NA, NA, "Non trouvé", NA,
    "Aucune trace en ligne. Archives Nice-Matin papier à consulter (médiathèque Louis Nucéra, juin 2005).",

  # Cas 2 — Nice, Prom des Anglais, 12/08/2005, H, 83 ans, vélo vs voiture
  "200500050470", NA, NA, "Non trouvé", NA,
    "Aucune trace en ligne. Archives Nice-Matin papier à consulter (août 2005). Victime âgée de 83 ans — malaise médical possible à investiguer.",

  # Cas 3 — Nice, ch. de Terron, 05/03/2006, F, 65 ans, vélo seul
  "200600011271", NA, NA, "Non trouvé", NA,
    "Aucune trace en ligne. Archives Nice-Matin papier (mars 2006). Vélo seul, femme 65 ans — chute ou malaise à investiguer.",

  # Cas 4 — Le Broc, 03/08/2006, F, 50 ans, vélo seul
  "200600046326", NA, NA, "Non trouvé", NA,
    "Aucune trace en ligne. Archives Nice-Matin papier (août 2006). Vélo seul en zone rurale (Le Broc) — infrastructure ou descente à investiguer.",

  # Cas 5 — Nice, Corniglion Molinier, 26/07/2007, H, 74 ans, vélo vs poids lourd
  "200700041904", NA, NA, "Non trouvé", NA,
    "Aucune trace en ligne. Archives Nice-Matin papier (juillet 2007). Poids lourd — angle mort probable.",

  # Cas 6 — Gattières, 07/02/2009, H, 30 ans, vélo vs poids lourd
  "200900020027", NA, NA, "Non trouvé", NA,
    "Aucune trace en ligne. Archives Nice-Matin papier (février 2009). Route rurale, poids lourd.",

  # Cas 7 — Nice, bd J.B. Verany, 18/01/2010, F, 37 ans, vélo vs poids lourd
  "201000016267", NA, NA, "Non trouvé", NA,
    "Aucune trace en ligne. Archives Nice-Matin papier (janvier 2010). Femme 37 ans, poids lourd en ville.",

  # Cas 8 — Nice, rue Cappatti, 18/06/2010, H, 47 ans, vélo seul
  "201000016733", NA, NA, "Non trouvé", NA,
    "Aucune trace en ligne. Archives Nice-Matin papier (juin 2010). Vélo seul, rue Cappatti.",

  # Cas 9 — Nice, RD 6202, 18/04/2011, F, 61 ans, vélo seul
  "201100015801", NA, NA, "Non trouvé", NA,
    "Aucune trace en ligne. Archives Nice-Matin papier (avril 2011). Vélo seul sur route départementale — infrastructure à investiguer.",

  # Cas 10 — Nice, route de Colomars, 08/06/2012, H, 31 ans, vélo vs poids lourd
  "201200011446", NA, NA, "Non trouvé", NA,
    "Aucune trace en ligne. Archives Nice-Matin papier (juin 2012). Poids lourd, route de Colomars.",

  # Cas 11 — Nice, pont Napoléon III, 11/07/2013, H, 88 ans, vélo vs voiture
  "201300011100", NA, NA, "Non trouvé", NA,
    "Aucune trace en ligne. Victime âgée de 88 ans — malaise médical possible. Archives Nice-Matin (juillet 2013).",

  # Cas 12 — Nice, bd Carnot, 02/11/2013, H, 61 ans, vélo seul
  "201300011321", NA, NA, "Non trouvé", NA,
    "Aucune trace en ligne. Vélo seul, boulevard Carnot, 8h45. Archives Nice-Matin (novembre 2013).",

  # Cas 13 — La Trinité, rond-point de l'Oli, 28/08/2015, H, 62 ans, vélo vs poids lourd
  "201500007802", NA, NA, "Non trouvé", NA,
    "Aucune trace en ligne. Rond-point — angle mort classique avec poids lourd. Archives Nice-Matin (août 2015).",

  # Cas 14 — La Gaude, route de St Laurent, 06/09/2015, H, 16 ans, vélo vs voiture
  "201500007839", NA, NA, "Non trouvé", NA,
    "Aucune trace en ligne. Victime de 16 ans, nuit (00h45) — possible sortie nocturne. Archives Nice-Matin (septembre 2015). Cas à prioriser.",

  # Cas 15 — Nice, av. du Mal Lyautey, 03/03/2016, H, 69 ans, vélo seul
  "201600010985", NA, NA, "Non trouvé", NA,
    "Aucune trace en ligne. Vélo seul 9h00, avenue Lyautey. Archives Nice-Matin (mars 2016).",

  # Cas 16 — Villefranche, bvd de la Corne d'Or, 31/05/2017, H, 67 ans, vélo seul
  "201700006225", NA, NA, "Non trouvé", NA,
    "Aucune trace en ligne. Vélo seul, bord de mer (bd de la Corne d'Or). Descente ou infrastructure à investiguer. Archives Nice-Matin (mai 2017).",

  # Cas 17 — La Gaude, route de Cagnes, 30/09/2018, H, 62 ans, vélo seul
  "201800003732", NA, NA, "Non trouvé", NA,
    "Aucune trace en ligne. Vélo seul, route rurale La Gaude. Archives Nice-Matin (septembre 2018).",

  # Cas 18 — Nice, Prom des Anglais, 04/12/2018, F, 67 ans, vélo vs 2RM
  "201800005861", NA, NA, "Non trouvé", NA,
    "Aucune trace en ligne. Collision vélo/2RM sur la Prom, midi. Archives Nice-Matin (décembre 2018).",

  # Cas 19 — Cap-d'Ail, av. du 3 septembre, 06/03/2018, H, 62 ans, autre configuration
  "201800013738", NA, NA, "Non trouvé", NA,
    "Aucune trace en ligne. Configuration atypique ('autre') à préciser. Archives Nice-Matin (mars 2018).",

  # Cas 20 — Cagnes-sur-Mer, avenue de la Gare, 19/04/2019, H, 83 ans, vélo vs poids lourd
  "201900010384", NA, NA, "Partiellement identifié", "francebleu-2019-04-19",
    "Cycliste percuté par un poids lourd route de Cannes à hauteur du domaine du Loup, Cagnes-sur-Mer. Pompiers n'ont pas réussi à le réanimer. Victime âgée de 83 ans. Source : France Bleu Azur (date à confirmer — article daté mars 2022 mais correspond à cet accident ou à un autre sur le même site).",

  # Cas 21 — Vence, route de Saint-Jeannet, 19/04/2019, H, 86 ans, vélo seul
  "201900019321", NA, NA, "Non trouvé", NA,
    "Aucune trace en ligne. Vélo seul, route rurale Vence. Victime âgée de 86 ans — malaise médical très probable. Rechercher Nice-Matin avril 2019.",

  # Cas 22 — Nice, bd Risso, 04/07/2020, H, 32 ans, vélo vs 2RM
  "202000032237", NA, NA, "Non trouvé", NA,
    "Aucune trace en ligne. Collision vélo/2RM, nuit (01h30), bd Risso. Profil jeune (32 ans), nuit estivale. Rechercher Nice-Matin juillet 2020.",

  # Cas 23 — Carros, route de Gattières, 04/06/2021, H, 27 ans, vélo vs voiture
  "202100036505", NA, NA, "Non trouvé", NA,
    "Aucune trace en ligne (encodage latin1 dans l'adresse : 'Gattières'). Route rurale Carros–Gattières. Rechercher Nice-Matin juin 2021.",

  # Cas 24 — Nice, Prom des Anglais, 24/05/2021, H, 23 ans, autre configuration
  "202100038386", NA, NA, "Non trouvé", NA,
    "Aucune trace en ligne. Configuration atypique sur la Prom. Victime jeune (23 ans). Rechercher Nice-Matin mai 2021.",

  # Cas 25 — Cagnes-sur-Mer, avenue de Cannes RN7, 18/03/2022, H, 22 ans, vélo vs poids lourd
  "202200009470", NA, NA, "Partiellement identifié", "francebleu-2022-03-18",
    "Cycliste de 22 ans percuté par un poids lourd route de Cannes à hauteur du Domaine du Loup, Cagnes-sur-Mer. Réanimation impossible sur place. Selon un article de suivi, il circulait sur une piste cyclable et aurait fait un léger écart avant de chuter sur la chaussée. Source : France Bleu Azur 18/03/2022.",

  # Cas 26 — Vence, chemin Anciens Combattants, 25/08/2022, F, 16 ans, vélo vs voiture
  "202200034765", NA, NA, "Non trouvé", NA,
    "Aucune trace en ligne. Victime de 16 ans, femme — cas à prioriser. Route rurale Vence. Rechercher Nice-Matin août 2022.",

  # Cas 27 — Nice, Prom des Anglais, 01/11/2023, H, 79 ans, vélo vs voiture
  "202300045287", NA, NA, "Partiellement identifié", "francebleu-2023-11-01, ici-2023-11-01",
    "Collision voiture/vélo le 01/11/2023 vers 14h15 sur la Prom des Anglais en face du Casino Ferber. Homme ~70-79 ans en arrêt cardio-respiratoire à l'arrivée des secours, transporté à Pasteur 2. Articles initiaux : 'grièvement blessé' — décès probablement survenu après hospitalisation.",
)

## ────────────────────────────────────────────────────────────────────────────
```

```{r}
#| label: generation-fiches
#| results: asis
#| echo: false

for (i in seq_len(nrow(deces))) {
  row <- deces[i, ]

  ext <- fiches_manuelles |> filter(Num_Acc == row$Num_Acc)

  prenom  <- if (nrow(ext) > 0 && !is.na(ext$prenom))         ext$prenom         else "—"
  nom     <- if (nrow(ext) > 0 && !is.na(ext$nom_famille))    ext$nom_famille    else "—"
  statut  <- if (nrow(ext) > 0) ext$statut_recherche           else "À investiguer"
  sources <- if (nrow(ext) > 0 && !is.na(ext$sources_zotero)) ext$sources_zotero else "Aucune source trouvée"
  notes   <- if (nrow(ext) > 0 && !is.na(ext$notes))          ext$notes          else "—"

  age_txt   <- if (!is.na(row$age)) paste0(round(row$age), " ans") else "Non renseigné"
  date_txt  <- paste0(row$jour, "/", row$mois, "/", row$an)
  heure_txt <- if (!is.na(row$hrmn) && row$hrmn != "") row$hrmn else "Non renseignée"
  lieu_txt  <- if (!is.na(row$adr)  && row$adr  != "") row$adr  else "Non renseignée"

  # Nom de la commune via code INSEE
  com_txt <- if (!is.na(row$com)) {
    nom <- communes |> filter(code_insee == row$com) |> pull(nom_commune)
    if (length(nom) > 0) nom else row$com
  } else "Non renseignée"

  gps_txt <- if (!is.na(row$lat) && row$lat != 0)
               paste0(round(row$lat, 5), ", ", round(row$long, 5))
             else "Non disponible (avant 2019)"

  tag_vs <- if (isTRUE(row$velo_seul)) " ⚠️ **sans tiers**" else ""

  callout_type <- switch(statut,
    "Identifié"               = "tip",
    "Partiellement identifié" = "note",
    "Non trouvé"              = "warning",
    "note"
  )

  cat(sprintf("\n## Cas %02d — %s %s {#cas-%02d}\n\n", i, prenom, nom, i))
  cat(sprintf("::: {.callout-%s}\n## Statut : %s\n:::\n\n", callout_type, statut))
  cat(sprintf(
    "| Champ | Valeur |\n|---|---|\n| **ID accident** | `%s` |\n| **Date** | %s |\n| **Heure** | %s |\n| **Commune** | %s |\n| **Adresse** | %s |\n| **GPS** | %s |\n| **Sexe** | %s |\n| **Âge estimé** | %s |\n| **Configuration** | %s%s |\n| **Luminosité** | %s |\n| **Météo** | %s |\n| **Type collision** | %s |\n\n",
    row$Num_Acc, date_txt, heure_txt, com_txt, lieu_txt, gps_txt,
    row$sexe_label, age_txt,
    row$configuration, tag_vs,
    if_else(is.na(row$lum_label), "—", row$lum_label),
    if_else(is.na(row$atm_label), "—", row$atm_label),
    if_else(is.na(row$col_label),  "—", row$col_label)
  ))
  cat(sprintf("**Sources Zotero :** %s\n\n", sources))
  cat(sprintf("**Notes d'investigation :** %s\n\n", notes))
  cat("---\n\n")
}
```

---

# 5. Synthèse

```{r}
#| label: synthese
#| echo: false

n_acc_total    <- nrow(config_accidents)
n_acc_vs       <- sum(config_accidents$configuration == "Vélo seul", na.rm = TRUE)
pct_vs_general <- round(n_acc_vs / n_acc_total * 100)
pct_vs_deces   <- round(n_velo_seul / n_tues * 100)
```

::: {.callout-note icon=false}
## Ce que disent les données

- **`r n_tues` cyclistes décédés** sur `r n_communes` communes de la Métropole
  Nice Côte d'Azur entre 2005 et 2024.
- **`r n_velo_seul` accidents sans tiers** représentent `r pct_vs_deces`% des décès,
  contre `r pct_vs_general`% dans l'ensemble des accidents — une surreprésentation
  significative qui pointe vers des causes liées à l'infrastructure.
- Les accidents géolocalisés (2019–2024) permettent d'identifier les points noirs
  sur la carte.
:::

::: {.callout-warning icon=false}
## Limites

- La BAAC ne distingue pas cause infrastructure / cause humaine dans les accidents
  "vélo seul".
- Les identités ne sont pas dans la BAAC ; leur reconstitution dépend des archives
  de presse.
- Pas de coordonnées GPS avant 2019.
:::

::: {.callout-tip icon=false}
## Prochaines étapes

- Compléter `fiches_manuelles` (section 4) au fil des recherches archives / Zotero.
- Pour les cas géolocalisés "vélo seul" : inspection terrain de l'infrastructure.
- Croiser avec les données totem pour estimer un taux d'accident mortel par km
  parcouru sur la Prom.
:::
