---
title: "Analyse des accidents mortels à vélo à Nice"
author: "Thelma Panaïotis"
date: today
format:
  html:
    toc: true
    code-fold: true
    embed-resources: true
    theme: cosmo
lang: fr
execute: 
  cache: true
  warning: false
---
```{r}
#| label: setup
#| message: false
#| warning: false
#| echo: false

library(tidyverse)
library(here)
library(gt)

# Chargement des données
caract_velo <- readRDS(here("data", "03.caracteristiques_velo_clean.rds"))
usagers_velo <- readRDS(here("data", "03.usagers_velo_clean.rds"))
vehicules_velo <- readRDS(here("data", "03.vehicules_velo_clean.rds"))
lieux_velo <- readRDS(here("data", "03.lieux_velo_clean.rds"))
config_accidents <- readRDS(here("data", "03.config_accidents.rds"))

# Palette
col_navy <- "#0A3D62"
col_teal <- "#00A896"
```

## Vue d'ensemble
```{r}
#| label: vue-ensemble

accidents_mortels <- usagers_velo %>%
  filter(grav == 2) %>%
  pull(Num_Acc) %>%
  unique()

n_accidents_mortels <- length(accidents_mortels)
n_tues <- usagers_velo %>% filter(grav == 2) %>% nrow()
```

Entre 2005 et 2024, **`r n_accidents_mortels` accidents mortels** impliquant un vélo ont été enregistrés à Nice, causant **`r n_tues` décès de cyclistes**.

## Liste des accidents mortels

````{r}
#| label: liste-accidents

usagers_velo %>%
  filter(grav == 2) %>%
  left_join(caract_velo %>% select(Num_Acc, an, mois, jour, hrmn, adr), by = "Num_Acc") %>%
  left_join(config_accidents %>% select(Num_Acc, configuration), by = "Num_Acc") %>%
  mutate(
    date = paste(jour, mois, an, sep = "/"),
    age = an - an_nais,
    adr = iconv(adr, from = "latin1", to = "UTF-8"),  # ← AJOUTER cette ligne
    adr = ifelse(is.na(adr), "", adr)  # Remplacer NA par chaîne vide si conversion échoue
  ) %>%
  select(Num_Acc, date, hrmn, adr, configuration, sexe_label, age) %>%
  arrange(desc(Num_Acc)) %>%
  gt() %>%
  tab_header(title = "Accidents mortels à vélo à Nice (2005-2024)") %>%
  cols_label(
    Num_Acc = "N° Accident",
    date = "Date",
    hrmn = "Heure",
    adr = "Adresse",
    configuration = "Configuration",
    sexe_label = "Sexe",
    age = "Âge"
  )
````


## Caractéristiques des accidents mortels

### Répartition par configuration
```{r}
#| label: config-mortels

usagers_velo %>%
  filter(grav == 2) %>%
  left_join(config_accidents %>% select(Num_Acc, configuration), by = "Num_Acc") %>%
  count(configuration, sort = TRUE) %>%
  mutate(configuration = fct_reorder(configuration, n)) %>%
  ggplot(aes(x = configuration, y = n)) +
  geom_col(fill = col_navy, alpha = 0.8) +
  coord_flip() +
  labs(
    title = "Accidents mortels par configuration",
    x = NULL,
    y = "Nombre de décès"
  ) +
  theme_minimal()
```

### Évolution temporelle
```{r}
#| label: evolution-mortels

usagers_velo %>%
  filter(grav == 2) %>%
  left_join(caract_velo %>% select(Num_Acc, an), by = "Num_Acc") %>%
  count(an) %>%
  ggplot(aes(x = an, y = n)) +
  geom_col(fill = col_teal, alpha = 0.8) +
  labs(
    title = "Nombre de décès par année",
    x = NULL,
    y = "Nombre de décès"
  ) +
  theme_minimal()
```

### Profil des victimes
```{r}
#| label: profil-victimes

library(patchwork)

# Sexe
p_sexe <- usagers_velo %>%
  filter(grav == 2) %>%
  count(sexe_label) %>%
  ggplot(aes(x = sexe_label, y = n)) +
  geom_col(fill = col_navy, alpha = 0.8) +
  labs(title = "Sexe", x = NULL, y = "Nombre") +
  theme_minimal() +
  theme(plot.title = element_text(size = 11))

# Âge
p_age <- usagers_velo %>%
  filter(grav == 2, !is.na(an_nais)) %>%
  left_join(caract_velo %>% select(Num_Acc, an), by = "Num_Acc") %>%
  mutate(age = an - an_nais) %>%
  filter(age >= 0, age <= 100) %>%
  ggplot(aes(x = age)) +
  geom_histogram(binwidth = 10, fill = col_teal, alpha = 0.8, color = "white") +
  labs(title = "Âge", x = "Âge", y = "Nombre") +
  theme_minimal() +
  theme(plot.title = element_text(size = 11))

p_sexe + p_age
```

## Circonstances

### Conditions de luminosité
```{r}
#| label: luminosite-mortels

usagers_velo %>%
  filter(grav == 2) %>%
  left_join(caract_velo %>% select(Num_Acc, lum_label), by = "Num_Acc") %>%
  count(lum_label) %>%
  mutate(lum_label = fct_reorder(lum_label, n, .desc = TRUE)) %>%
  ggplot(aes(x = lum_label, y = n)) +
  geom_col(fill = col_navy, alpha = 0.8) +
  coord_flip() +
  labs(
    title = "Conditions de luminosité lors des accidents mortels",
    x = NULL,
    y = "Nombre de décès"
  ) +
  theme_minimal()
```

### Répartition horaire
```{r}
#| label: heure-mortels

usagers_velo %>%
  filter(grav == 2) %>%
  left_join(caract_velo %>% select(Num_Acc, hrmn), by = "Num_Acc") %>%
  filter(!is.na(hrmn), str_detect(hrmn, "^\\d{2}:\\d{2}$")) %>%
  mutate(heure = as.integer(substr(hrmn, 1, 2))) %>%
  count(heure) %>%
  ggplot(aes(x = heure, y = n)) +
  geom_col(fill = col_teal, alpha = 0.8) +
  scale_x_continuous(breaks = seq(0, 23, 2)) +
  labs(
    title = "Accidents mortels par heure de la journée",
    x = "Heure",
    y = "Nombre de décès"
  ) +
  theme_minimal()
```


## Focus : Accidents mortels "vélo seul"

Sur les 14 accidents mortels de cyclistes à Nice entre 2005 et 2024, **5 sont des accidents "vélo seul"** (sans collision avec un autre véhicule ou un piéton). Ces accidents représentent **36% des décès** et méritent une attention particulière.

### Liste des accidents
```{r}
#| label: accidents-velo-seul-mortels

library(DT)

# Identifier les accidents "vélo seul" avec décès
acc_velo_seul <- config_accidents %>%
  filter(configuration == "Vélo seul") %>%
  pull(Num_Acc)

usagers_velo %>%
  filter(Num_Acc %in% acc_velo_seul, grav == 2) %>%
  left_join(caract_velo, by = "Num_Acc") %>%
  left_join(lieux_velo, by = "Num_Acc") %>%
  mutate(
    date = paste(jour, mois, an, sep = "/"),
    age = an - an_nais,
    adr = iconv(adr, from = "latin1", to = "UTF-8"),
    adr = ifelse(is.na(adr), "", adr)
  ) %>%
  select(
    Num_Acc, date, hrmn, adr,
    sexe_label, age,
    lum_label, atm_label,
    catr, vosp, surf, infra
  ) %>%
  arrange(desc(Num_Acc)) %>%
  datatable(
    caption = "Accidents mortels 'vélo seul' à Nice (2005-2024)",
    colnames = c(
      "N° Accident", "Date", "Heure", "Adresse",
      "Sexe", "Âge",
      "Luminosité", "Météo",
      "Type route", "Voie réservée", "Surface", "Infrastructure"
    ),
    options = list(
      pageLength = 10,
      scrollX = TRUE
    )
  )
```

### Circonstances détaillées
```{r}
#| label: circonstances-velo-seul

# Préparer les données pour analyse
accidents_velo_seul_details <- usagers_velo %>%
  filter(Num_Acc %in% acc_velo_seul, grav == 2) %>%
  left_join(caract_velo, by = "Num_Acc") %>%
  left_join(lieux_velo, by = "Num_Acc") %>%
  left_join(vehicules_velo, by = c("Num_Acc", "num_veh")) %>%
  mutate(age = an - an_nais)
```

#### Profil des victimes
```{r}
#| label: profil-velo-seul

library(patchwork)

# Sexe
p1 <- accidents_velo_seul_details %>%
  count(sexe_label) %>%
  ggplot(aes(x = sexe_label, y = n)) +
  geom_col(fill = col_navy, alpha = 0.8) +
  labs(title = "Sexe", x = NULL, y = "Nombre") +
  theme_minimal() +
  theme(plot.title = element_text(size = 11))

# Âge
p2 <- accidents_velo_seul_details %>%
  ggplot(aes(x = age)) +
  geom_histogram(binwidth = 10, fill = col_teal, alpha = 0.8, color = "white") +
  labs(title = "Âge", x = "Âge", y = "Nombre") +
  theme_minimal() +
  theme(plot.title = element_text(size = 11))

p1 + p2
```

#### Conditions d'éclairage et météo
```{r}
#| label: conditions-velo-seul

library(patchwork)

# Luminosité
p1 <- accidents_velo_seul_details %>%
  count(lum_label) %>%
  mutate(lum_label = fct_reorder(lum_label, n, .desc = TRUE)) %>%
  ggplot(aes(x = lum_label, y = n)) +
  geom_col(fill = col_navy, alpha = 0.8) +
  coord_flip() +
  labs(title = "Luminosité", x = NULL, y = "Nombre") +
  theme_minimal() +
  theme(plot.title = element_text(size = 11))

# Météo
p2 <- accidents_velo_seul_details %>%
  count(atm_label) %>%
  mutate(atm_label = fct_reorder(atm_label, n, .desc = TRUE)) %>%
  ggplot(aes(x = atm_label, y = n)) +
  geom_col(fill = col_teal, alpha = 0.8) +
  coord_flip() +
  labs(title = "Conditions atmosphériques", x = NULL, y = "Nombre") +
  theme_minimal() +
  theme(plot.title = element_text(size = 11))

p1 + p2
```

#### Infrastructure et type de voie
```{r}
#| label: infrastructure-velo-seul

# Catégorie de route
accidents_velo_seul_details %>%
  mutate(
    catr_label = case_when(
      catr == 1 ~ "Autoroute",
      catr == 2 ~ "Route nationale",
      catr == 3 ~ "Route départementale",
      catr == 4 ~ "Voie communale",
      catr == 5 ~ "Hors réseau public",
      catr == 6 ~ "Parking",
      catr == 7 ~ "Métropole urbaine",
      catr == 9 ~ "Autre",
      TRUE ~ "Non renseigné"
    )
  ) %>%
  count(catr_label) %>%
  mutate(catr_label = fct_reorder(catr_label, n, .desc = TRUE)) %>%
  ggplot(aes(x = catr_label, y = n)) +
  geom_col(fill = col_navy, alpha = 0.8) +
  coord_flip() +
  labs(
    title = "Type de voie",
    x = NULL,
    y = "Nombre"
  ) +
  theme_minimal()
```
```{r}
#| label: infrastructure-details

# Voie réservée et surface
accidents_velo_seul_details %>%
  mutate(
    vosp_label = case_when(
      vosp == 0 | is.na(vosp) ~ "Pas de voie réservée",
      vosp == 1 ~ "Piste cyclable",
      vosp == 2 ~ "Bande cyclable",
      vosp == 3 ~ "Voie réservée",
      TRUE ~ "Non renseigné"
    ),
    surf_label = case_when(
      surf == 1 ~ "Normale",
      surf == 2 ~ "Mouillée",
      surf == 3 ~ "Flaques",
      surf == 4 ~ "Inondée",
      surf == 5 ~ "Enneigée",
      surf == 6 ~ "Boue",
      surf == 7 ~ "Verglacée",
      surf == 8 ~ "Corps gras",
      surf == 9 ~ "Autre",
      TRUE ~ "Non renseigné"
    )
  ) %>%
  select(Num_Acc, vosp_label, surf_label) %>%
  gt() %>%
  tab_header(title = "Infrastructure et surface") %>%
  cols_label(
    Num_Acc = "N° Accident",
    vosp_label = "Voie réservée",
    surf_label = "État surface"
  )
```

#### Obstacle heurté
```{r}
#| label: obstacle-velo-seul

accidents_velo_seul_details %>%
  mutate(
    obs_label = case_when(
      obs == 0 | is.na(obs) ~ "Sans objet",
      obs == 1 ~ "Véhicule en stationnement",
      obs == 2 ~ "Arbre",
      obs == 3 ~ "Glissière métallique",
      obs == 4 ~ "Glissière béton",
      obs == 5 ~ "Autre glissière",
      obs == 6 ~ "Bâtiment/mur/pile",
      obs == 7 ~ "Signalisation",
      obs == 8 ~ "Poteau",
      obs == 9 ~ "Mobilier urbain",
      obs == 10 ~ "Parapet",
      obs == 11 ~ "Ilot/refuge/borne",
      obs == 12 ~ "Bordure trottoir",
      obs == 13 ~ "Fossé/talus",
      obs == 14 ~ "Autre obstacle chaussée",
      obs == 15 ~ "Autre obstacle trottoir",
      obs == 16 ~ "Sortie chaussée sans obstacle",
      obs == 17 ~ "Buse/aqueduc",
      TRUE ~ "Non renseigné"
    )
  ) %>%
  count(obs_label) %>%
  mutate(obs_label = fct_reorder(obs_label, n, .desc = TRUE)) %>%
  ggplot(aes(x = obs_label, y = n)) +
  geom_col(fill = col_teal, alpha = 0.8) +
  coord_flip() +
  labs(
    title = "Obstacle fixe heurté",
    x = NULL,
    y = "Nombre"
  ) +
  theme_minimal()
```

### Recherches presse complémentaires

Les circonstances précises de ces accidents seront complétées par des recherches dans la presse locale (Nice-Matin, France 3 Côte d'Azur) en utilisant les dates et adresses identifiées ci-dessus.

**Fichier de données :** `data/accidents_mortels_presse.csv`

| Num_Acc | source | date_article | url | circonstances | notes |
|---------|--------|--------------|-----|---------------|-------|
| À compléter | | | | | |

::: {.callout-warning}
## Hypothèses à investiguer

Les accidents "vélo seul" peuvent résulter de :

- **Problèmes d'infrastructure** : nid de poule, rail de tram, bordure, obstacle
- **Perte de contrôle** : descente, virage serré, vitesse excessive
- **Collision avec élément fixe** : poteau, arbre, mobilier urbain
- **Malaise médical** : arrêt cardiaque, malaise

La documentation presse permettra de distinguer ces différentes causes et d'identifier les responsabilités (infrastructure défaillante vs comportement).
:::

