---
title: "Accidents à vélo — Métropole Nice Côte d'Azur"
subtitle: "Exploration des données BAAC"
author: "Thelma Panaïotis"
date: today
format:
  html:
    toc: true
    toc-depth: 3
    code-fold: true
    embed-resources: true
    theme: cosmo
lang: fr
execute:
  cache: true
  warning: false
---

```{r}
#| label: setup
#| message: false
#| warning: false
#| echo: false
#| cache: false

library(tidyverse)
library(here)
library(lubridate)

## Palettes de couleur (colorblind-friendly)
# Palette Pyranhia
col_navy <- "#0A3D62"
col_teal <- "#00A896"
col_orange <- "#F17D52"
col_muted <- "#5A8AAD"

# Palette gravité (ColorBrewer RdYlGn inversé)
grav_cols <- c(
  "Indemne" = "#1a9850",
  "Blessé léger" = "#91cf60",
  "Blessé hospitalisé" = "#fc8d59",
  "Tué" = "#d73027"
)

# Thème ggplot personnalisé
theme_set(theme_minimal(base_size = 12))

## Labels des variables
mois_labels <- c("Jan", "Fév", "Mar", "Avr", "Mai", "Jun", "Jul", "Aoû", "Sep", "Oct", "Nov", "Déc")
jour_labels <- c("Lun", "Mar", "Mer", "Jeu", "Ven", "Sam", "Dim")

# Chargement des données NETTOYÉES
caract_velo <-      readRDS(here("data", "03.caracteristiques_velo_clean.rds"))
usagers_velo <-     readRDS(here("data", "03.usagers_velo_clean.rds"))
vehicules_velo <-   readRDS(here("data", "03.vehicules_velo_clean.rds"))
lieux_velo <-       readRDS(here("data", "03.lieux_velo_clean.rds"))
config_accidents <- readRDS(here("data", "03.config_accidents.rds"))

# Données complètes (pour certaines analyses)
caracteristiques <- readRDS(here("data", "03.caracteristiques_clean.rds"))
usagers <-          readRDS(here("data", "03.usagers_clean.rds"))
vehicules <-        readRDS(here("data", "03.vehicules_clean.rds"))
```

## Introduction

Les données analysées proviennent de la **Base de données des Accidents Corporels de la Circulation (BAAC)**, publiée par le Ministère de l'Intérieur sur [data.gouv.fr](https://www.data.gouv.fr/fr/datasets/bases-de-donnees-annuelles-des-accidents-corporels-de-la-circulation-routiere-annees-de-2005-a-2024/).

**Périmètre :** Métropole Nice Côte d'Azur (21 communes), période 2005–2024

**Important :** La BAAC répertorie uniquement les **accidents corporels** (au moins une victime nécessitant des soins). Les accidents matériels ne sont pas inclus.

Les données sont organisées en 4 tables liées :

| Table | Contenu |
|---|---|
| `caracteristiques` | Date, heure, localisation, conditions météo… |
| `lieux` | Type de voie, infrastructure, aménagements… |
| `vehicules` | Véhicules impliqués (catégorie, type)… |
| `usagers` | Personnes impliquées (âge, sexe, gravité des blessures)… |


## En bref
```{r}
#| label: chiffres-cles
#| code-summary: "Code : Calcul des chiffres clés"

acc_velo <- unique(caract_velo$Num_Acc)
n_accidents_total <- n_distinct(caracteristiques$Num_Acc)
n_accidents_velo <- length(acc_velo)
n_velos <- vehicules_velo %>% filter(catv %in% c(1, 80)) %>% nrow()
pct_velo <- round(n_accidents_velo / n_accidents_total * 100, 1)
n_victimes_velo <- nrow(usagers_velo)
n_tues <- usagers_velo %>% filter(grav == 2) %>% nrow()
n_hospitalises <- usagers_velo %>% filter(grav == 3) %>% nrow()
n_blesses_legers <- usagers_velo %>% filter(grav == 4) %>% nrow()
annee_debut <- min(caracteristiques$an)
annee_fin <- max(caracteristiques$an)
```

::: {.grid}

::: {.g-col-6}
::: {style="background-color: #0A3D62; color: white; padding: 2rem; border-radius: 8px; text-align: center; height: 100%;"}
<div style="font-size: 3.5rem; font-weight: bold; margin-bottom: 0.5rem;">`r format(n_accidents_velo, big.mark = " ")`</div>
<div style="font-size: 1.1rem;">accidents impliquant un vélo</div>
<div style="font-size: 0.9rem; margin-top: 1rem; opacity: 0.9;">2005–2024 • Métropole Nice Côte d'Azur</div>
:::
:::

::: {.g-col-6}
::: {style="background-color: #00A896; color: white; padding: 2rem; border-radius: 8px; text-align: center; height: 100%;"}
<div style="font-size: 3.5rem; font-weight: bold; margin-bottom: 0.5rem;">`r pct_velo`%</div>
<div style="font-size: 1.1rem;">des accidents corporels de la métropole</div>
<div style="font-size: 0.9rem; margin-top: 1rem; opacity: 0.9;">Sur `r format(n_accidents_total, big.mark = " ")` accidents au total</div>
:::
:::

::: {.g-col-4}
::: {style="background-color: #d73027; color: white; padding: 1.5rem; border-radius: 8px; text-align: center; height: 100%;"}
<div style="font-size: 2.5rem; font-weight: bold; margin-bottom: 0.5rem;">`r n_tues`</div>
<div style="font-size: 1rem;">cyclistes tués</div>
:::
:::

::: {.g-col-4}
::: {style="background-color: #fc8d59; color: white; padding: 1.5rem; border-radius: 8px; text-align: center; height: 100%;"}
<div style="font-size: 2.5rem; font-weight: bold; margin-bottom: 0.5rem;">`r n_hospitalises`</div>
<div style="font-size: 1rem;">blessés hospitalisés</div>
:::
:::

::: {.g-col-4}
::: {style="background-color: #91cf60; color: white; padding: 1.5rem; border-radius: 8px; text-align: center; height: 100%;"}
<div style="font-size: 2.5rem; font-weight: bold; margin-bottom: 0.5rem;">`r n_blesses_legers`</div>
<div style="font-size: 1rem;">blessés légers</div>
:::
:::
:::


## Évolution temporelle
```{r}
#| label: evolution-annuelle
#| code-summary: "Code : Évolution du nombre d'accidents par an"


total_par_an <- caracteristiques %>% count(an, name = "total")
velo_par_an  <- caract_velo %>% count(an, name = "velo")

evolution <- total_par_an %>%
  left_join(velo_par_an, by = "an") %>%
  mutate(
    velo = replace_na(velo, 0),
    pct  = round(velo / total * 100, 1)
  )

evolution %>%
  pivot_longer(c(total, velo), names_to = "type", values_to = "n") %>%
  mutate(type = recode(type, total = "Tous accidents", velo = "Accidents vélo")) %>%
  ggplot(aes(x = an, y = n, colour = type)) +
  geom_line(linewidth = 1.2) +
  geom_point(size = 2) +
  scale_colour_manual(values = c("Tous accidents" = col_navy, "Accidents vélo" = col_teal)) +
  labs(
    title = "Accidents corporels — Métropole Nice Côte d'Azur (2005–2024)",
    x = NULL,
    y = "Nombre d'accidents",
    colour = NULL
  ) +
  theme(legend.position = "bottom")
```
```{r}
#| label: evolution-proportion
#| code-summary: "Code : Proportion d'accidents impliquant un vélo"


ggplot(evolution, aes(x = an, y = pct)) +
  geom_col(fill = col_teal, alpha = 0.8) +
  labs(
    title = "Part des accidents impliquant un vélo",
    x = NULL,
    y = "%"
  )
```

::: {.callout-note}
## Interprétation

Les accidents impliquant des vélos suivent la tendance générale à la baisse, mais leur **proportion relative reste stable** sur la période.

:::

---

## Par commune

### Nombre d'accidents vélo par commune
```{r}
#| label: accidents-par-commune
#| code-summary: "Code : Accidents vélo par commune"

caract_velo %>%
  count(commune, sort = TRUE) %>%
  mutate(commune = fct_reorder(commune, n)) %>%
  ggplot(aes(x = n, y = commune)) +
  geom_col(fill = col_navy, alpha = 0.8) +
  labs(
    title = "Accidents vélo par commune (2005–2024)",
    x = "Nombre d'accidents",
    y = NULL
  )
```

### Mini-synthèse par commune
```{r}
#| label: synthese-commune
#| code-summary: "Code : Synthèse accidents, gravité et évolution par commune"

# Table de synthèse : accidents, tués, blessés hospitalisés, blessés légers
synthese_commune <- caract_velo %>%
  left_join(
    usagers_velo %>%
      group_by(Num_Acc) %>%
      summarise(
        n_tues       = sum(grav == 2, na.rm = TRUE),
        n_hosp       = sum(grav == 3, na.rm = TRUE),
        n_legers     = sum(grav == 4, na.rm = TRUE),
        .groups = "drop"
      ),
    by = "Num_Acc"
  ) %>%
  group_by(commune) %>%
  summarise(
    n_accidents  = n(),
    n_tues       = sum(n_tues, na.rm = TRUE),
    n_hosp       = sum(n_hosp, na.rm = TRUE),
    n_legers     = sum(n_legers, na.rm = TRUE),
    .groups = "drop"
  ) %>%
  arrange(desc(n_accidents))

synthese_commune %>%
  rename(
    Commune              = commune,
    Accidents            = n_accidents,
    Tués                 = n_tues,
    `Blessés hospitalisés` = n_hosp,
    `Blessés légers`     = n_legers
  ) %>%
  knitr::kable()
```

```{r}
#| label: gravite-commune
#| code-summary: "Code : Gravité par commune"
#| fig-height: 7

# Ordre des communes par nombre d'accidents décroissant
ordre_communes <- caract_velo %>%
  count(commune, sort = TRUE) %>%
  pull(commune)

usagers_velo %>%
  left_join(caract_velo %>% select(Num_Acc, commune), by = "Num_Acc") %>%
  filter(grav != -1) %>%
  count(commune, grav_label, .drop = FALSE) %>%
  mutate(commune = factor(commune, levels = rev(ordre_communes))) %>%
  ggplot(aes(x = commune, y = n, fill = grav_label)) +
  geom_col() +
  scale_fill_manual(values = grav_cols, drop = FALSE) +
  coord_flip() +
  labs(
    title = "Gravité des accidents vélo par commune",
    y = "Nombre d’accidents",
    fill = "Gravité"
  ) +
  theme(legend.position = "bottom")
```

```{r}
#| label: evolution-commune
#| code-summary: "Code : Évolution annuelle par commune"
#| fig-height: 10

caract_velo %>%
  count(an, commune) %>%
  mutate(commune = factor(commune, levels = ordre_communes)) %>%
  ggplot(aes(x = an, y = n)) +
  geom_line(colour = col_navy, linewidth = 0.8) +
  geom_point(colour = col_navy, size = 1.5) +
  facet_wrap(~commune, scales = "free_y", ncol = 3) +
  labs(
    title = "Évolution annuelle des accidents vélo par commune",
    x = NULL,
    y = "Nombre d'accidents"
  ) +
  theme(strip.text = element_text(size = 9))
```

---

## Gravité des accidents

### Répartition par niveau de gravité

Les usagers sont classés selon 4 niveaux de gravité dans la BAAC :

| Code | Libellé |
|---|---|
| 1 | Indemne |
| 2 | Tué |
| 3 | Blessé hospitalisé |
| 4 | Blessé léger |
```{r}
#| label: gravite-repartition
#| code-summary: "Code : Répartition des usagers par gravité"


usagers_velo %>%
  filter(grav != -1) %>%
  count(grav_label, .drop = FALSE) %>%
  mutate(pct = round(n / sum(n) * 100, 1)) %>%
  ggplot(aes(x = fct_rev(grav_label), y = n, fill = grav_label)) +
  geom_col(show.legend = FALSE) +
  scale_fill_manual(values = grav_cols, drop = FALSE) +
  coord_flip() +
  labs(
    title = "Gravité des usagers impliqués dans des accidents vélo",
    x = NULL,
    y = "Nombre d'usagers"
  )
```

### Évolution temporelle
```{r}
#| label: gravite-evolution
#| code-summary: "Code : Évolution de la gravité par année"


usagers_velo %>%
  left_join(caract_velo %>% select(Num_Acc, an), by = "Num_Acc") %>%
  filter(grav != -1) %>%
  count(an, grav_label, .drop = FALSE) %>%
  ggplot(aes(x = an, y = n, fill = grav_label)) +
  geom_col() +
  scale_fill_manual(values = grav_cols, drop = FALSE) +
  facet_wrap(~grav_label, scales = "free_y") +
  labs(
    title = "Évolution de la gravité par année",
    x = NULL,
    y = "Nombre d'usagers",
    fill = NULL
  ) +
  theme(legend.position = "bottom")
```

::: {.callout-warning}
## Rupture méthodologique 2018

Les données sur les **blessés hospitalisés** ont changé de méthodologie de saisie en 2018 et cet indicateur n'est plus labellisé depuis 2019. Les comparaisons avant/après 2018 pour cette catégorie doivent être interprétées avec prudence.

Seul le nombre de **tués** reste un indicateur labellisé et fiable sur toute la période.
:::

### Profil des cyclistes
```{r}
#| label: profil-age-sexe
#| code-summary: "Code : Profil des cyclistes (âge et sexe)"
#| fig-height: 3


library(patchwork)

# Sexe des conducteurs
p_sexe <- usagers_velo %>%
  filter(catu == 1) %>%  # conducteurs
  count(sexe_label, .drop = FALSE) %>%
  ggplot(aes(x = sexe_label, y = n, fill = sexe_label)) +
  geom_col(show.legend = FALSE) +
  scale_fill_manual(
    values = c("Homme" = col_navy, "Femme" = col_teal,
               "Non renseigné" = col_muted, "Autre" = col_orange),
    drop = FALSE
  ) +
  labs(title = "Sexe des cyclistes", x = NULL, y = "Nombre") +
  theme(plot.title = element_text(size = 11))

# Âge des conducteurs
p_age <- usagers_velo %>%
  filter(catu == 1, !is.na(an_nais), an_nais > 1900) %>%
  left_join(caract_velo %>% select(Num_Acc, an), by = "Num_Acc") %>%
  mutate(age = an - an_nais) %>%
  filter(age >= 0, age <= 100) %>%
  ggplot(aes(x = age)) +
  geom_histogram(binwidth = 5, fill = col_navy, alpha = 0.8, colour = "white") +
  labs(title = "Âge des cyclistes", x = "Âge", y = "Nombre") +
  theme(plot.title = element_text(size = 11))

p_sexe + p_age
```


::: {.callout-note}
## Interprétation

La majorité des cyclistes victimes d'accident s'en sortent avec des **blessures légères**.

L'évolution temporelle montre une baisse générale du nombre d'accidents, mais le **nombre de tués reste relativement stable** sur la période (indicateur fiable labellisé). L'évolution des blessés hospitalisés est difficile à interpréter en raison d'un changement de méthodologie de saisie en 2018.

Les cyclistes accidentés sont des **hommes dans 80% des cas**, principalement entre **15 et 55 ans** (âge actif).
:::

## Quand ?

### Saisonnalité
```{r}
#| label: saisonnalite
#| code-summary: "Code : Répartition des accidents par mois"


caract_velo %>%
  mutate(mois = as.integer(mois)) %>%
  count(mois) %>%
  ggplot(aes(x = mois, y = n)) +
  geom_col(fill = col_navy, alpha = 0.8) +
  scale_x_continuous(breaks = 1:12, labels = mois_labels) +
  labs(
    title = "Accidents vélo par mois (2005–2024)",
    x = NULL,
    y = "Nombre d'accidents"
  )
```

### Jour de la semaine
```{r}
#| label: jour-semaine
#| code-summary: "Code : Répartition par jour de la semaine"


caract_velo %>%
  mutate(
    date = make_date(as.integer(an), as.integer(mois), as.integer(jour)),
    jour_sem = wday(date, week_start = 1)
  ) %>%
  count(jour_sem) %>%
  ggplot(aes(x = jour_sem, y = n)) +
  geom_col(fill = col_teal, alpha = 0.8) +
  scale_x_continuous(breaks = 1:7, labels = jour_labels) +
  labs(
    title = "Accidents vélo par jour de la semaine",
    x = NULL,
    y = "Nombre d'accidents"
  )
```

### Heure de la journée
```{r}
#| label: heure
#| code-summary: "Code : Répartition par heure"


caract_velo %>%
  filter(!is.na(hrmn), str_detect(hrmn, "^\\d{2}:\\d{2}$")) %>%
  mutate(heure = as.integer(substr(hrmn, 1, 2))) %>%
  count(heure) %>%
  ggplot(aes(x = heure, y = n)) +
  geom_col(fill = col_navy, alpha = 0.8) +
  scale_x_continuous(breaks = seq(0, 23, 2)) +
  labs(
    title = "Accidents vélo par heure de la journée",
    x = "Heure",
    y = "Nombre d'accidents"
  )
```

### Variation saisonnière des horaires
```{r}
#| label: saison-heure
#| code-summary: "Code : Heures à risque selon la saison"


caract_velo %>%
  filter(!is.na(hrmn), str_detect(hrmn, "^\\d{2}:\\d{2}$"), !is.na(mois)) %>%
  mutate(
    heure = as.integer(substr(hrmn, 1, 2)),
    saison = case_when(
      mois %in% c(12, 1, 2) ~ "Hiver",
      mois %in% c(3, 4, 5) ~ "Printemps",
      mois %in% c(6, 7, 8) ~ "Été",
      mois %in% c(9, 10, 11) ~ "Automne"
    ),
    saison = factor(saison, levels = c("Hiver", "Printemps", "Été", "Automne"))
  ) %>%
  count(heure, saison) %>%
  ggplot(aes(x = heure, y = n, colour = saison)) +
  geom_line(linewidth = 1) +
  geom_point(size = 2) +
  scale_colour_brewer(palette = "Dark2") +
  scale_x_continuous(breaks = seq(0, 23, 2)) +
  labs(
    title = "Répartition horaire selon la saison",
    x = "Heure",
    y = "Nombre d'accidents",
    colour = NULL
  ) +
  theme(legend.position = "bottom")
```


::: {.callout-note}
## Interprétation

Les accidents sont **moins fréquents en hiver** (décembre-mars), lié à une moindre pratique du vélo par mauvais temps.

Les accidents surviennent **plus souvent en semaine** que le week-end, reflétant l'importance des déplacements domicile-travail.

**Deux pics nets** apparaissent aux **heures de pointe : 8-9h et 16-17h**, confirmant que les trajets vélotaf structurent l'accidentalité. La majorité des accidents se produisent **de jour**.

Les pics horaires restent identiques quelle que soit la saison : les **déplacements domicile-travail structurent l'accidentalité** tout au long de l'année.
:::


## Où ?

### Cartographie des accidents (2019-2024)

Seules les années 2019-2024 disposent de coordonnées GPS exploitables.

```{r}
#| label: carte
#| code-summary: "Code : Carte interactive des accidents géolocalisés"

grav_max <- usagers_velo %>%
  group_by(Num_Acc) %>%
  summarise(grav_max = min(grav[grav > 0], na.rm = TRUE), .groups = "drop") %>%
  mutate(grav_label_max = recode(as.character(grav_max),
    "2" = "Tué",
    "3" = "Blessé hospitalisé",
    "4" = "Blessé léger",
    "1" = "Indemne"
  ))

caract_velo_geo <- caract_velo %>%
  filter(!is.na(lat), !is.na(long), lat != 0, long != 0) %>%
  left_join(grav_max, by = "Num_Acc") %>%
  left_join(config_accidents %>% select(Num_Acc, configuration), by = "Num_Acc")

cat("Accidents vélo géolocalisés :", nrow(caract_velo_geo), "sur", nrow(caract_velo), "\n")

if (nrow(caract_velo_geo) > 0) {
  library(leaflet)

  pal <- colorFactor(
    palette  = c("#d73027", "#fc8d59", "#91cf60", "#1a9850"),
    levels   = c("Tué", "Blessé hospitalisé", "Blessé léger", "Indemne"),
    na.color = "grey"
  )

  leaflet(caract_velo_geo) %>%
    addTiles() %>%
    addCircleMarkers(
      lng = ~long,
      lat = ~lat,
      radius = 5,
      fillColor = ~pal(grav_label_max),
      fillOpacity = 0.7,
      stroke = TRUE,
      color = "black",
      weight = 1,
      opacity = 0.8,
      popup = ~paste0(
        "<b>Commune :</b> ", commune, "<br>",
        "<b>Date :</b> ", jour, "/", mois, "/", an, "<br>",
        "<b>Heure :</b> ", hrmn, "<br>",
        "<b>Gravité :</b> ", grav_label_max, "<br>",
        "<b>Configuration :</b> ", configuration, "<br>",
        "<b>Adresse :</b> ", adr
      )
    ) %>%
    addLegend(
      position = "bottomright",
      pal      = pal,
      values   = ~grav_label_max,
      title    = "Gravité (cycliste)",
      opacity  = 0.7
    )
}
```


### Lieux les plus accidentogènes
```{r}
#| label: top-rues
#| code-summary: "Code : Top 15 des rues avec le plus d'accidents"


caract_velo %>%
  filter(!is.na(adr), adr != "") %>%
  count(commune, adr, sort = TRUE) %>%
  head(15) %>%
  mutate(label = paste0(adr, " (", commune, ")"),
         label = fct_reorder(label, n)) %>%
  ggplot(aes(x = n, y = label)) +
  geom_col(fill = col_teal, alpha = 0.8) +
  labs(
    title = "15 lieux avec le plus d'accidents vélo",
    x = "Nombre d'accidents",
    y = NULL
  )
```

::: {.callout-warning}
## Limite

Les adresses sont au format BAAC brut (avec numéros de voirie et tronçons). Un nettoyage sera nécessaire pour regrouper les segments d'une même rue. Par exemple, les occurrences de "ANGLAIS" correspondent toutes à la Promenade des Anglais. Cette harmonisation permettra d'identifier plus clairement les axes les plus accidentogènes.
:::

## Circonstances des accidents

### Luminosité
```{r}
#| label: luminosite
#| code-summary: "Code : Conditions de luminosité"


caract_velo %>%
  count(lum_label, .drop = FALSE) %>%
  mutate(lum_label = fct_reorder(lum_label, n, .desc = TRUE)) %>%
  ggplot(aes(x = lum_label, y = n)) +
  geom_col(fill = col_navy, alpha = 0.8) +
  coord_flip() +
  labs(
    title = "Conditions de luminosité lors des accidents vélo",
    x = NULL,
    y = "Nombre d'accidents"
  )
```

### Croisement luminosité et heure
```{r}
#| label: luminosite-heure
#| code-summary: "Code : Croisement luminosité et heure de la journée"


caract_velo %>%
  filter(!is.na(lum_label), !is.na(hrmn), str_detect(hrmn, "^\\d{2}:\\d{2}$")) %>%
  mutate(heure = as.integer(substr(hrmn, 1, 2))) %>%
  count(heure, lum_label, .drop = FALSE) %>%
  ggplot(aes(x = heure, y = n, fill = lum_label)) +
  geom_col(position = "stack") +
  scale_fill_brewer(palette = "Set2") +
  scale_x_continuous(breaks = seq(0, 23, 2)) +
  labs(
    title = "Répartition des accidents par heure selon la luminosité",
    x = "Heure",
    y = "Nombre d'accidents",
    fill = NULL
  )
```

### Conditions atmosphériques
```{r}
#| label: meteo
#| code-summary: "Code : Conditions atmosphériques"


caract_velo %>%
  count(atm_label, .drop = FALSE) %>%
  mutate(atm_label = fct_reorder(atm_label, n, .desc = TRUE)) %>%
  ggplot(aes(x = atm_label, y = n)) +
  geom_col(fill = col_teal, alpha = 0.8) +
  coord_flip() +
  labs(
    title = "Conditions atmosphériques lors des accidents vélo",
    x = NULL,
    y = "Nombre d'accidents"
  )
```

### Type de collision
```{r}
#| label: collision
#| code-summary: "Code : Type de collision"


caract_velo %>%
  count(col_label, .drop = FALSE) %>%
  mutate(col_label = fct_reorder(col_label, n, .desc = TRUE)) %>%
  ggplot(aes(x = col_label, y = n)) +
  geom_col(fill = col_navy, alpha = 0.8) +
  coord_flip() +
  labs(
    title = "Type de collision",
    x = NULL,
    y = "Nombre d'accidents"
  )
```

::: {.callout-note}
## Interprétation

L'écrasante majorité des accidents se produit **en plein jour**. Le croisement luminosité/heure confirme la cohérence des données : les accidents "de nuit" se produisent bien la nuit, les accidents "de jour" bien le jour.

Un point notable : parmi les accidents nocturnes, la **quasi-totalité survient avec éclairage public allumé**. Les accidents sans éclairage ou avec éclairage en panne sont très rares. **L'éclairage public seul ne suffit donc pas** à protéger les cyclistes la nuit.

Plus de **90% des accidents** surviennent par **conditions atmosphériques normales**, reflétant soit une pratique réduite du vélo par mauvais temps, soit la fréquence des conditions normales sur la métropole.

Les **collisions par le côté dominent** largement, soulevant des questions sur les angles morts et la visibilité des cyclistes.
:::

## Configurations d'accidents

### Répartition des configurations
```{r}
#| label: config-repartition
#| code-summary: "Code : Répartition des configurations d'accidents"


config_accidents %>%
  count(configuration, sort = TRUE) %>%
  mutate(configuration = fct_reorder(configuration, n)) %>%
  ggplot(aes(x = configuration, y = n)) +
  geom_col(fill = col_navy, alpha = 0.8) +
  coord_flip() +
  labs(
    title = "Configurations d'accidents impliquant un vélo",
    x = NULL,
    y = "Nombre d'accidents"
  )
```

### Évolution temporelle des configurations

```{r}
#| label: config-evolution
#| code-summary: "Code : Évolution des configurations par année"

# Calculer l'ordre basé sur le nombre total d'accidents
ordre_config <- config_accidents %>%
  count(configuration, sort = TRUE) %>%
  pull(configuration)

config_accidents %>%
  left_join(caract_velo %>% select(Num_Acc, an), by = "Num_Acc") %>%
  mutate(configuration = factor(configuration, levels = ordre_config)) %>%
  count(an, configuration) %>%
  ggplot(aes(x = an, y = n, colour = configuration)) +
  geom_line(linewidth = 1) +
  geom_point(size = 2) +
  scale_colour_brewer(palette = "Dark2") +
  labs(
    title = "Évolution des configurations d'accidents par année",
    x = NULL,
    y = "Nombre d'accidents",
    colour = NULL
  ) +
  facet_wrap(~configuration, scales = "free_y") +
  theme(legend.position = "bottom")
```



### Gravité selon la configuration d'accident

```{r}
#| label: gravite-configuration
#| code-summary: "Code : Gravité selon la configuration d'accident"

# Calculer l'ordre basé sur le nombre total d'accidents
ordre_config <- config_accidents %>%
  count(configuration, sort = TRUE) %>%
  pull(configuration)

usagers_velo %>%
  inner_join(config_accidents %>% select(Num_Acc, configuration), by = "Num_Acc") %>%
  filter(grav != -1) %>%
  count(configuration, grav_label, .drop = FALSE) %>%
  mutate(configuration = factor(configuration, levels = rev(ordre_config))) %>%
  ggplot(aes(x = configuration, y = n, fill = grav_label)) +
  geom_col(position = "fill") +
  scale_fill_manual(values = grav_cols, drop = FALSE) +
  scale_y_continuous(labels = scales::percent) +
  coord_flip() +
  labs(
    title = "Gravité selon la configuration d'accident",
    x = NULL,
    y = "Proportion",
    fill = NULL
  ) +
  theme(legend.position = "bottom")
```



::: {.callout-note}
## Interprétation

Les **collisions vélo/voiture** représentent la **majorité écrasante des accidents** (plus de 60%), suivies des accidents **"vélo seul"** qui correspondent probablement à des chutes liées à l'infrastructure.
:::

## Vélos et piétons : qui est dangereux pour qui ?

Un argument fréquent contre les aménagements cyclables est que les vélos représenteraient un danger pour les piétons. Qu'en disent les données ?

### Accidents impliquant des piétons dans la métropole
```{r}
#| label: pietons-tous-accidents
#| code-summary: "Code : Répartition des accidents avec piétons selon le type de véhicule"


# Identifier tous les accidents avec piétons
acc_avec_pieton_tous <- usagers %>%
  filter(catu == 3) %>%  # piétons
  pull(Num_Acc) %>%
  unique()

# Pour ces accidents, identifier les véhicules impliqués
vehicules %>%
  filter(Num_Acc %in% acc_avec_pieton_tous) %>%
  mutate(
    type_vehicule = case_when(
      catv %in% c(1, 80) ~ "Vélo/VAE",
      catv == 7 ~ "Voiture",
      catv %in% c(10, 13, 14, 15, 16, 17) ~ "Poids lourd/VU",
      catv %in% c(2, 30, 31, 32, 33, 34) ~ "2 roues motorisé",
      catv %in% c(37, 38) ~ "Bus/Car",
      catv %in% c(50, 60) ~ "EDPM",
      TRUE ~ "Autre"
    )
  ) %>%
  count(type_vehicule, sort = TRUE) %>%
  mutate(
    pct = round(n / sum(n) * 100, 1),
    type_vehicule = fct_reorder(type_vehicule, n, .desc = TRUE)
  ) %>%
  ggplot(aes(x = type_vehicule, y = n)) +
  geom_col(fill = col_navy, alpha = 0.8) +
  coord_flip() +
  labs(
    title = "Véhicules impliqués dans les accidents avec piétons (2005-2024)",
    subtitle = "Métropole Nice Côte d'Azur",
    x = NULL,
    y = "Nombre de véhicules impliqués"
  )
```

### Part des vélos dans les accidents avec piétons
```{r}
#| label: pietons-part-velo
#| code-summary: "Code : Proportion vélo vs motorisés dans accidents avec piétons"


vehicules %>%
  filter(Num_Acc %in% acc_avec_pieton_tous) %>%
  mutate(
    categorie = case_when(
      catv %in% c(1, 80) ~ "Vélo/VAE",
      catv %in% c(50, 60) ~ "EDPM",
      TRUE ~ "Véhicule motorisé"
    )
  ) %>%
  count(categorie) %>%
  mutate(pct = round(n / sum(n) * 100, 1)) %>%
  ggplot(aes(x = fct_reorder(categorie, n, .desc = TRUE), y = n, fill = categorie)) +
  geom_col(show.legend = FALSE) +
  scale_fill_manual(values = c(
    "Vélo/VAE" = col_teal,
    "EDPM" = col_orange,
    "Véhicule motorisé" = col_navy
  )) +
  labs(
    title = "Véhicules impliqués dans les accidents avec piétons",
    x = NULL,
    y = "Nombre de véhicules"
  )
```

### Gravité des accidents piétons selon le véhicule impliqué
```{r}
#| label: pietons-gravite
#| code-summary: "Code : Gravité des piétons selon le type de véhicule"


# Pour chaque accident avec piéton, identifier le type de véhicule principal
vehicules_pietons <- vehicules %>%
  filter(Num_Acc %in% acc_avec_pieton_tous) %>%
  mutate(
    type_vehicule = case_when(
      catv %in% c(1, 80) ~ "Vélo/VAE",
      catv == 7 ~ "Voiture",
      catv %in% c(10, 13, 14, 15, 16, 17) ~ "Poids lourd/VU",
      catv %in% c(2, 30, 31, 32, 33, 34) ~ "2 roues motorisé",
      TRUE ~ "Autre"
    )
  ) %>%
  group_by(Num_Acc) %>%
  arrange(match(type_vehicule, c("Poids lourd/VU", "Voiture", "2 roues motorisé", "Vélo/VAE", "Autre"))) %>%
  slice(1) %>%
  ungroup() %>%
  select(Num_Acc, type_vehicule)

# Gravité des piétons
usagers %>%
  filter(catu == 3, Num_Acc %in% acc_avec_pieton_tous) %>%
  left_join(vehicules_pietons, by = "Num_Acc", relationship = "many-to-one") %>%
  filter(grav != -1, type_vehicule %in% c("Vélo/VAE", "Voiture", "Poids lourd/VU", "2 roues motorisé")) %>%
  count(type_vehicule, grav_label, .drop = FALSE) %>%
  group_by(type_vehicule) %>%
  mutate(total = sum(n)) %>%
  ungroup() %>%
  mutate(type_vehicule = fct_reorder(type_vehicule, total, .desc = TRUE)) %>%
  ggplot(aes(x = type_vehicule, y = n, fill = grav_label)) +
  geom_col() +
  scale_fill_manual(values = grav_cols, drop = FALSE) +
  coord_flip() +
  labs(
    title = "Gravité des piétons selon le type de véhicule impliqué",
    x = NULL,
    y = "Nombre de piétons",
    fill = NULL
  ) +
  theme(legend.position = "bottom")
```

::: {.callout-note}
## Constat

Sur la période 2005-2024 dans la métropole, les **véhicules motorisés** (voitures, poids lourds, 2-roues motorisés) représentent **l'écrasante majorité des accidents impliquant des piétons**.

Les vélos/VAE ne représentent qu'une **faible part** des accidents avec piétons, et ces accidents sont généralement **moins graves** que ceux impliquant des véhicules motorisés.

**Les données contredisent l'argument selon lequel les vélos seraient dangereux pour les piétons.** Le danger principal pour les piétons vient des véhicules motorisés, notamment en raison de leur masse et de leur vitesse.
:::


## Limites des données et conclusion

::: {.callout-tip icon=false}
## Ce que révèlent les données

Entre 2005 et 2024, **`r n_accidents_velo` accidents** impliquant un vélo ont été enregistrés dans la métropole Nice Côte d'Azur, causant **`r n_tues` décès** et **`r n_hospitalises` hospitalisations**. Ces chiffres révèlent :

- Une baisse générale des accidents, mais une **stagnation des accidents graves**
- Un profil type : homme 15-55 ans, collision latérale avec une voiture en semaine aux heures de pointe
- Une **létalité élevée des poids lourds** malgré leur faible fréquence
- Un nombre surprenant de **décès en "vélo seul"** suggérant des problèmes d'infrastructure
- Une réfutation claire de l'argument "les vélos sont dangereux pour les piétons"
:::

::: {.callout-warning icon=false}
## Ce que les données ne disent pas

**La BAAC ne recense que les accidents corporels déclarés.** La sous-déclaration est importante : l'auteure de cette analyse a elle-même subi 3 accidents corporels à vélo à Nice (2022-2023) avec intervention des pompiers et transport à l'hôpital ; pourtant **aucun n'apparaît dans la base**.

Les chiffres présentés ici **sous-estiment donc la réalité de l'accidentalité cycliste**.

D'autres limites persistent : changement de méthodologie pour les blessés hospitalisés en 2018 (non comparable), pas de données sur le volume de déplacements (exposition au risque), sur le port du casque, ou sur le rôle précis de l'infrastructure. La géolocalisation n'est disponible qu'à partir de 2019.
:::

::: {.callout-note icon=false}
## Et maintenant ?

Ces données, malgré leurs limites, **permettent de contrer le cyclobashing par des faits chiffrés**.

Les prochaines étapes :

- créer un dashboard interactif,
- analyser l'infrastructure et géolocaliser les accidents (table `lieux`),
- croiser avec les données de compteurs vélo de Nice pour calculer un taux d'accident par kilomètre parcouru,
- étudier les cas des cyclistes décédés dans des accidents sans tiers,
- lancer un questionnaire citoyen pour quantifier la sous-déclaration des accidents,
- utiliser ces analyses pour appuyer les demandes d'aménagements cyclables sécurisés.

:::
