---
title: "Tests de cohérence des données"
author: "Thelma Panaïotis"
date: today
format:
  html:
    toc: true
    toc-depth: 3
    code-fold: show
    embed-resources: true
    theme: cosmo
lang: fr
execute:
  warning: false
---

```{r}
#| label: setup
#| message: false

library(tidyverse)
library(here)
library(gt)

# Chargement des données nettoyées
caract_velo <-      readRDS(here("data", "03.caracteristiques_velo_clean.rds"))
usagers_velo <-     readRDS(here("data", "03.usagers_velo_clean.rds"))
vehicules_velo <-   readRDS(here("data", "03.vehicules_velo_clean.rds"))
config_accidents <- readRDS(here("data", "03.config_accidents.rds"))

# Données complètes pour certains tests
caracteristiques <- readRDS(here("data", "03.caracteristiques_clean.rds"))
usagers <-          readRDS(here("data", "03.usagers_clean.rds"))
vehicules <-        readRDS(here("data", "03.vehicules_clean.rds"))
```


## Vue d'ensemble
```{r}
#| label: vue-ensemble

tibble(
  Indicateur = c(
    "Accidents total Nice",
    "Accidents impliquant un vélo",
    "Vélos (véhicules)",
    "Cyclistes (usagers)",
    "Conducteurs de vélo",
    "Passagers vélo"
  ),
  Nombre = c(
    n_distinct(caracteristiques$Num_Acc),
    n_distinct(caract_velo$Num_Acc),
    vehicules_velo %>% filter(catv %in% c(1, 80)) %>% nrow(),
    usagers_velo %>% nrow(),
    usagers_velo %>% filter(catu == 1) %>% nrow(),
    usagers_velo %>% filter(catu == 2) %>% nrow()
  )
) %>%
  gt() %>%
  tab_header(title = "Statistiques descriptives")
```

::: {.callout-note}
## Cohérence des chiffres

- **548 accidents** impliquant un vélo
- **567 vélos** (19 accidents ont 2 vélos → accidents vélo vs vélo)
- **566 cyclistes** (561 conducteurs + 5 passagers)
- **6 vélos sans conducteur** (567 - 561)

**Anomalie :** 6 vélos sans conducteur enregistré dans la base BAAC. Cela peut indiquer :

- Des erreurs de saisie
- Des vélos abandonnés/volés impliqués dans l'accident
- Des données incomplètes

Ces 6 vélos seront identifiés dans le Test 1.3 pour investigation.
:::

---

# 1. Tests de structure des données

## Test 1.1 : Véhicules vs Usagers cyclistes

Attendu : Nombre de cyclistes supérieur ou égal au nombre de vélos (car passagers possibles)
```{r}
#| label: test-1-1

n_velos <- vehicules_velo %>% 
  filter(catv %in% c(1, 80)) %>% 
  nrow()

n_cyclistes <- usagers_velo %>% 
  filter(catu %in% c(1, 2)) %>% 
  nrow()

resultat_1_1 <- ifelse(n_cyclistes >= n_velos, "Ok", "Problème")

tibble(
  Métrique = c("Vélos (véhicules)", "Cyclistes (usagers)", "Différence", "Résultat"),
  Valeur = as.character(c(n_velos, n_cyclistes, n_cyclistes - n_velos, resultat_1_1))
) %>%
  gt()
```

::: {.callout-warning}
## Anomalie détectée

- **567 vélos** (véhicules)
- **566 cyclistes** dont **5 passagers**
- Donc **561 conducteurs** pour **567 vélos**

→ **6 vélos sans conducteur**, ce qui est anormal et nécessite une investigation (voir Test 1.3).
:::

## Test 1.2 : Chaque accident a au moins 1 vélo

Attendu : 0 accident sans vélo dans la table caract_velo
```{r}
#| label: test-1-2

accidents_sans_velo <- caract_velo %>%
  anti_join(
    vehicules_velo %>% filter(catv %in% c(1, 80)),
    by = "Num_Acc"
  )

resultat_1_2 <- ifelse(nrow(accidents_sans_velo) == 0, "Ok", "Problème")

tibble(
  Test = "Accidents sans vélo",
  Nombre = nrow(accidents_sans_velo),
  Résultat = resultat_1_2
) %>%
  gt()
```

## Test 1.3 : Chaque vélo a au moins 1 conducteur

Attendu : 0 vélo sans conducteur
```{r}
#| label: test-1-3

velos_sans_conducteur <- vehicules_velo %>%
  filter(catv %in% c(1, 80)) %>%
  anti_join(
    usagers_velo %>% filter(catu == 1),
    by = c("Num_Acc", "num_veh")
  )

resultat_1_3 <- ifelse(nrow(velos_sans_conducteur) == 0, "Ok", "Problème")

tibble(
  Test = "Vélos sans conducteur",
  Nombre = nrow(velos_sans_conducteur),
  Résultat = resultat_1_3
) %>%
  gt()
```

::: {.callout-warning}
## À investiguer

6 vélos sans conducteur ont été identifiés. Ces cas nécessitent une vérification manuelle dans la base BAAC pour déterminer :
- S'il s'agit d'erreurs de saisie
- Si ce sont des vélos abandonnés/stationnés impliqués dans l'accident
- Si les données des conducteurs sont simplement manquantes

**Action recommandée :** Examiner manuellement les 6 accidents concernés.
:::

## Test 1.4 : Pas de doublons

Chaque Num_Acc doit être unique dans la table caract_velo.
```{r}
#| label: test-1-4

doublons <- caract_velo %>%
  count(Num_Acc) %>%
  filter(n > 1)

resultat_1_4 <- ifelse(nrow(doublons) == 0, "Ok", "Problème")

tibble(
  Test = "Accidents en doublon",
  Nombre = nrow(doublons),
  Résultat = resultat_1_4
) %>%
  gt()
```

---

# 2. Tests de configurations d'accidents

## Test 2.1 : Configuration Vélo seul cohérente

Attendu : Les accidents "Vélo seul" ont exactement 1 véhicule
```{r}
#| label: test-2-1

config_velo_seul_pb <- config_accidents %>%
  filter(configuration == "Vélo seul") %>%
  filter(n_total != 1)

resultat_2_1 <- ifelse(nrow(config_velo_seul_pb) == 0, "Ok", "Problème")

tibble(
  Test = "Vélo seul avec n_total différent de 1",
  Nombre = nrow(config_velo_seul_pb),
  Résultat = resultat_2_1
) %>%
  gt()
```

## Test 2.2 : Piétons dans accidents Vélo vs piéton

Les accidents "Vélo vs piéton" doivent avoir des piétons dans la table usagers.
```{r}
#| label: test-2-2

accidents_velo_pieton <- config_accidents %>%
  filter(configuration == "Vélo vs piéton") %>%
  pull(Num_Acc)

pietons_dans_accidents <- usagers %>%
  filter(Num_Acc %in% accidents_velo_pieton, catu == 3) %>%
  nrow()

resultat_2_2 <- ifelse(pietons_dans_accidents > 0, "Ok", "Problème")

tibble(
  Test = "Piétons dans accidents Vélo vs piéton",
  Nombre = pietons_dans_accidents,
  Résultat = resultat_2_2
) %>%
  gt()
```

## Test 2.3 : Piétons absents de vehicules

Les piétons ne doivent être que dans usagers, jamais dans vehicules.
```{r}
#| label: test-2-3

accidents_pieton <- config_accidents %>%
  filter(configuration == "Vélo vs piéton") %>%
  pull(Num_Acc)

pietons_vehicules <- vehicules %>%
  filter(Num_Acc %in% accidents_pieton) %>%
  filter(catv == 3 | catv == "pieton")

resultat_2_3 <- ifelse(nrow(pietons_vehicules) == 0, "Ok", "Problème")

tibble(
  Test = "Piétons dans table vehicules",
  Nombre = nrow(pietons_vehicules),
  Résultat = resultat_2_3
) %>%
  gt()
```

## Test 2.4 : Somme des configurations

La somme des configurations doit être égale au nombre total d'accidents vélo.
```{r}
#| label: test-2-4

n_total_accidents <- n_distinct(caract_velo$Num_Acc)
n_total_config <- nrow(config_accidents)

resultat_2_4 <- ifelse(n_total_config == n_total_accidents, "Ok", "Problème")

config_accidents %>%
  count(configuration, sort = TRUE) %>%
  bind_rows(tibble(configuration = "Total", n = sum(.$n))) %>%
  mutate(
    pct = round(n / n_total_config * 100, 1),
    Résultat = ifelse(configuration == "Total", resultat_2_4, "")
  ) %>%
  gt() %>%
  tab_header(title = "Répartition des configurations d'accidents")
```

## Test 2.5 : n_total cohérent

Le n_total de config_accidents doit correspondre au vrai nombre de véhicules.
```{r}
#| label: test-2-5

verif_n_total <- vehicules_velo %>%
  count(Num_Acc, name = "n_vehicules_reel") %>%
  inner_join(
    config_accidents %>% select(Num_Acc, n_total),
    by = "Num_Acc"
  ) %>%
  filter(n_vehicules_reel != n_total)

resultat_2_5 <- ifelse(nrow(verif_n_total) == 0, "Ok", "Problème")

tibble(
  Test = "Incohérence n_total configurations",
  Nombre = nrow(verif_n_total),
  Résultat = resultat_2_5
) %>%
  gt()
```

---

# 3. Tests de validité temporelle

## Test 3.1 : Années cohérentes

Les années doivent être comprises entre 2005 et 2024.
```{r}
#| label: test-3-1

annees <- caract_velo %>%
  count(an) %>%
  arrange(an)

annees_pb <- annees %>%
  filter(an < 2005 | an > 2024)

resultat_3_1 <- ifelse(nrow(annees_pb) == 0, "Ok", "Problème")

tibble(
  Test = "Années hors période 2005-2024",
  Nombre = nrow(annees_pb),
  Résultat = resultat_3_1
) %>%
  gt()
```
```{r}
#| label: plot-annees
#| echo: false

annees %>%
  ggplot(aes(x = an, y = n)) +
  geom_col(fill = "#0A3D62", alpha = 0.8) +
  labs(title = "Nombre d'accidents vélo par année", x = NULL, y = "Nombre") +
  theme_minimal()
```

## Test 3.2 : Mois entre 1 et 12

Les mois doivent être compris entre 1 et 12.
```{r}
#| label: test-3-2

mois_invalides <- caract_velo %>%
  mutate(mois_num = as.integer(mois)) %>%
  filter(!is.na(mois_num), (mois_num < 1 | mois_num > 12))

resultat_3_2 <- ifelse(nrow(mois_invalides) == 0, "Ok", "Problème")

tibble(
  Test = "Mois hors plage 1-12",
  Nombre = nrow(mois_invalides),
  Résultat = resultat_3_2
) %>%
  gt()
```

## Test 3.3 : Format heure HH:MM

Le format hrmn doit être HH:MM.
```{r}
#| label: test-3-3

heures_invalides <- caract_velo %>%
  filter(!is.na(hrmn), hrmn != "", !str_detect(hrmn, "^\\d{2}:\\d{2}$"))

resultat_3_3 <- ifelse(nrow(heures_invalides) == 0, "Ok", "À vérifier")

tibble(
  Test = "Format heure invalide (pas HH:MM)",
  Nombre = nrow(heures_invalides),
  Résultat = resultat_3_3
) %>%
  gt()
```

## Test 3.4 : Âges cohérents

Les âges doivent être compris entre 0 et 120 ans.
```{r}
#| label: test-3-4

ages_pb <- usagers_velo %>%
  filter(catu == 1) %>%
  left_join(caract_velo %>% select(Num_Acc, an), by = "Num_Acc") %>%
  mutate(age = an - an_nais) %>%
  filter(!is.na(age)) %>%
  filter(age < 0 | age > 120)

resultat_3_4 <- ifelse(nrow(ages_pb) == 0, "Ok", "À vérifier")

tibble(
  Test = "Âges aberrants (< 0 ou > 120)",
  Nombre = nrow(ages_pb),
  Résultat = resultat_3_4
) %>%
  gt()
```

---

# 4. Tests de validité géographique

## Test 4.1 : GPS dans limites de Nice

Les coordonnées GPS doivent être dans les limites de Nice (lat ~43.6-43.75, long ~7.2-7.3).
```{r}
#| label: test-4-1

coords_aberrantes <- caract_velo %>%
  filter(an >= 2019, !is.na(lat), !is.na(long), lat != 0, long != 0) %>%
  filter(lat < 43.6 | lat > 43.75 | long < 7.2 | long > 7.3)

resultat_4_1 <- ifelse(nrow(coords_aberrantes) <= 5, "Ok", "À vérifier")

tibble(
  Test = "Coordonnées GPS hors limites Nice",
  Nombre = nrow(coords_aberrantes),
  Résultat = resultat_4_1
) %>%
  gt()
```

::: {.callout-note}
## À vérifier

Les coordonnées GPS hors limites de Nice peuvent correspondre à :
- Accidents en périphérie (Villefranche, Saint-Laurent-du-Var, etc.)
- Erreurs de saisie dans la base BAAC
- Problèmes de géocodage

**Action :** Examiner manuellement les accidents concernés pour déterminer s'il s'agit d'erreurs ou d'accidents légitimes en bordure de commune.
:::

## Test 4.2 : GPS uniquement >= 2019

Il ne devrait pas y avoir de GPS avant 2019.
```{r}
#| label: test-4-2

gps_avant_2019 <- caract_velo %>%
  filter(an < 2019, !is.na(lat), !is.na(long), lat != 0, long != 0)

resultat_4_2 <- ifelse(nrow(gps_avant_2019) == 0, "Ok", "À vérifier")

tibble(
  Test = "GPS avant 2019",
  Nombre = nrow(gps_avant_2019),
  Résultat = resultat_4_2
) %>%
  gt()
```

---

# 5. Tests de complétude des données

## Test 5.1 : Gravité des cyclistes renseignée

Tous les cyclistes devraient avoir une gravité renseignée.
```{r}
#| label: test-5-1

usagers_velo %>%
  filter(catu %in% c(1, 2)) %>%
  count(grav_label) %>%
  mutate(pct = round(n / sum(n) * 100, 1)) %>%
  gt() %>%
  tab_header(title = "Répartition de la gravité des cyclistes")
```


## Test 5.2 : Taux de renseignement

Les variables importantes doivent être bien renseignées (> 90% attendu).
```{r}
#| label: test-5-2

taux_renseignement <- caract_velo %>%
  summarise(
    Luminosité = round(sum(!is.na(lum) & lum != -1) / n() * 100, 1),
    `Conditions atmosphériques` = round(sum(!is.na(atm) & atm != -1) / n() * 100, 1),
    Collision = round(sum(!is.na(col) & col != -1) / n() * 100, 1),
    Heure = round(sum(!is.na(hrmn) & hrmn != "") / n() * 100, 1),
    Adresse = round(sum(!is.na(adr) & adr != "") / n() * 100, 1)
  ) %>%
  pivot_longer(everything(), names_to = "Variable", values_to = "Taux (%)")

taux_renseignement %>%
  mutate(
    Résultat = ifelse(`Taux (%)` >= 90, "Ok", "À vérifier")
  ) %>%
  gt() %>%
  tab_header(title = "Taux de renseignement des variables clés")
```

## Test 5.3 : Sexe des conducteurs renseigné

Le sexe des conducteurs doit être majoritairement renseigné.
```{r}
#| label: test-5-3

sexe_manquant <- usagers_velo %>%
  filter(catu == 1, sexe == -1) %>%
  nrow()

total_conducteurs <- usagers_velo %>%
  filter(catu == 1) %>%
  nrow()

pct_manquant <- round(sexe_manquant / total_conducteurs * 100, 1)

resultat_5_3 <- ifelse(pct_manquant < 5, "Ok", "À vérifier")

tibble(
  Test = "Sexe non renseigné pour conducteurs",
  Nombre = sexe_manquant,
  `% du total` = pct_manquant,
  Résultat = resultat_5_3
) %>%
  gt()
```

---

# 6. Tests métier

## Test 6.1 : Accidents mortels

Vérification de la cohérence des accidents avec tués.
```{r}
#| label: test-6-1

accidents_avec_tue <- usagers_velo %>%
  filter(grav == 2) %>%
  pull(Num_Acc) %>%
  unique()

n_accidents_tues <- length(accidents_avec_tue)
n_tues <- usagers_velo %>% filter(grav == 2) %>% nrow()

tibble(
  Métrique = c("Accidents avec au moins 1 tué", "Nombre total de tués"),
  Valeur = c(n_accidents_tues, n_tues)
) %>%
  gt() %>%
  tab_header(title = "Accidents mortels")
```



## Test 6.2 : Passagers sur bons véhicules

Les passagers (catu = 2) ne peuvent être que sur certains types de véhicules.
```{r}
#| label: test-6-2

passagers_bizarres <- usagers_velo %>%
  filter(catu == 2) %>%
  inner_join(vehicules_velo, by = c("Num_Acc", "num_veh")) %>%
  filter(!catv %in% c(1, 7, 80))

resultat_6_2 <- ifelse(nrow(passagers_bizarres) <= 2, "Ok", "À vérifier")

tibble(
  Test = "Passagers sur véhicules inhabituels",
  Nombre = nrow(passagers_bizarres),
  Résultat = resultat_6_2
) %>%
  gt()

if (nrow(passagers_bizarres) > 0) {
  passagers_bizarres %>%
    count(catv) %>%
    gt() %>%
    tab_header(title = "Type de véhicules concernés")
}
```

---

# Résumé global
```{r}
#| label: resume
#| echo: false

tibble(
  Section = c(
    rep("1. Structure", 4),
    rep("2. Configurations", 5),
    rep("3. Temporel", 4),
    rep("4. Géographique", 2),
    rep("5. Complétude", 3),
    rep("6. Métier", 2)
  ),
  `#` = c(
    paste0("1.", 1:4),
    paste0("2.", 1:5),
    paste0("3.", 1:4),
    paste0("4.", 1:2),
    paste0("5.", 1:3),
    paste0("6.", 1:2)
  ),
  Test = c(
    "Cyclistes >= Vélos",
    "Pas d'accident sans vélo",
    "Pas de vélo sans conducteur",
    "Pas de doublons",
    "Configuration Vélo seul cohérente",
    "Piétons dans accidents piétons",
    "Piétons absents de vehicules",
    "Somme configurations = total",
    "n_total cohérent",
    "Années 2005-2024",
    "Mois 1-12",
    "Format heure HH:MM",
    "Âges 0-120",
    "GPS dans limites Nice",
    "GPS uniquement >= 2019",
    "Gravité renseignée",
    "Taux renseignement > 90%",
    "Sexe conducteurs renseigné",
    "Accidents mortels",
    "Passagers sur bons véhicules"
  ),
  Résultat = c(
    resultat_1_1, resultat_1_2, resultat_1_3, resultat_1_4,
    resultat_2_1, resultat_2_2, resultat_2_3, resultat_2_4, resultat_2_5,
    resultat_3_1, resultat_3_2, resultat_3_3, resultat_3_4,
    resultat_4_1, resultat_4_2,
    "Ok", "Ok", resultat_5_3,
    "Ok", resultat_6_2
  )
) %>%
  gt(groupname_col = "Section") %>%
  tab_header(title = "Résumé des tests de cohérence") %>%
  tab_style(
    style = cell_fill(color = "#f8d7da"),
    locations = cells_body(columns = Résultat, rows = Résultat == "Problème")
  ) %>%
  tab_style(
    style = cell_fill(color = "#fff3cd"),
    locations = cells_body(columns = Résultat, rows = Résultat == "À vérifier")
  ) %>%
  tab_style(
    style = cell_fill(color = "#d4edda"),
    locations = cells_body(columns = Résultat, rows = Résultat == "Ok")
  ) %>%
  tab_style(
    style = cell_fill(color = "#e7f3ff"),
    locations = cells_body(columns = Résultat, rows = Résultat == "Voir détails")
  )
```
